【裁判字號】    99,上易,499
【裁判日期】    990804
【裁判案由】    妨害自由
【裁判全文】
臺灣高等法院高雄分院刑事判決         99年度上易字第499號
上  訴  人  臺灣高雄地方法院檢察署檢察官
被      告  己○○
            戊○○
            庚○○
            辛○○
            乙○○
上  一  人
選任辯護人  李育任律師
            許龍升律師
被      告  甲○○
            丁○
                      號
            丙○○
上列上訴人因被告妨害自由案件，不服臺灣高雄地方法院98年度
易更一字第1 號中華民國98年10月30日第一審判決（起訴案號：
臺灣高雄地方法院檢察署95年度偵字第23391 號），提起上訴，
本院判決如下：
     主  文
上訴駁回。
     理  由
一、公訴意旨略以：被告謝誌忠（已歿，另經原審為不受理判決
    確定）受第三人郭文瑞委託處理其所有坐落在高雄市○○區
    ○○街43號、大昌二路266 號地下一樓之64建物之界址及清
    理事宜，而於民國95年7 月31日上午10時許，與被告甲○○
    、丁○、丙○○、辛○○、己○○、乙○○、戊○○、庚○○（下合稱被告己○○等8 人）至高雄市○○區○○街43號
    ，因修武街43號與大昌二路266 號地下一樓之64間並無通道
    ，被告己○○等8 人與謝誌忠為進入大昌二路266 號地下一
    樓之64，竟自修武街43號進入，通過子○○、壬○○、癸○○等人占有、使用之高雄市三民區○○○路254 號（代表號
    ）、大豐二路297 號（代表號）之尖美商業廣場地下一樓，
    再進入大昌二路266 號地下一樓之64。案經係癸○○、壬○○訴請偵辦（按實係告訴人子○○委由律師訴請偵辦），因
    認被告己○○等8 人均涉犯刑法第306 條第1 項侵入住宅罪
    嫌等語。
二、公訴意旨認被告己○○等8 人涉犯前開侵入住宅犯行，無非
    以被告己○○等8 人及共同被告謝誌忠之供述；證人壬○○
    、癸○○、譚錦鳳、譚謝美蘭、黃明慶之證述；臺灣高雄地
    方法院檢察署檢察官95年12月20日之勘驗筆錄及照片等，為
    其論罪依據。
三、證據能力部分：
    按傳聞法則之重要理論依據，在於傳聞證據未經當事人之反
    對詰問予以核實，乃予排斥，惟若當事人已放棄對原供述人
    之反對詰問權，於法院審判時表明同意該等傳聞證據可作為
    證據，基於證據資料愈豐富，愈有助於真實發現之理念，並
    貫徹刑事訴訟法修法加重當事人進行主義之精神，確認當事
    人對於證據能力有處分權之制度，傳聞證據經當事人同意作
    為證據，法院認為適當者，亦得為證據。本件檢察官、被告
    己○○等8 人及辯護人於本院準備程序時已表示對於全案卷
    證所存證據均同意有證據能力（見本院卷第162 至165 頁）
    ，本院復斟酌該等證據並非非法取得，亦無證明力明顯過低
    之情形，以之作為證據，應屬適當，是依刑事訴訟法第159
    條之5 第1 項規定，應認該等證據均得採為證據。
四、按犯罪事實應依證據認定之，無證據不得認定犯罪事實；又
    不能證明被告犯罪者，應諭知無罪之判決，刑事訴訟法第15
    4 條第2 項、第301 條第1 項分別定有明文。次按，認定不
    利於被告之事實，須依積極證據，茍積極證據不足為不利被
    告事實之認定，即應為有利於被告之認定，更不必有何有利
    之證據；事實之認定，應憑證據，如未能發現相當證據，或
    證據不足以證明，自不能以推測或擬制之方法，以為裁判之
    基礎；且認定犯罪事實所憑之證據，雖不以直接證據為限，
    間接證據亦包括在內，然而無論直接證據或間接證據，其為
    訴訟上之證明，須於通常一般之人均不致有所懷疑，而得確
    信其為真實之程度者，始得據為有罪之認定，倘其證明尚未
    達到此一程度，而有合理之懷疑存在而無從使事實審法院得
    有罪之確信時，即應為諭知被告無罪之判決；又檢察官對於
    起訴之犯罪事實，仍應負提出證據及說服之實質舉證責任，
    倘其所提出之證據，不足為被告有罪之積極證明，或其指出
    證明之方法，無從說服法院以形成被告有罪之心證，基於無
    罪推定之原則，自應為被告無罪判決之諭知，最高法院30年
    上字第816 號、40年臺上字第86號、76年臺上字第4986號、
    92年臺上字第128 號判例可資參照。
五、訊據被告己○○等8 人固均坦承於上開時間，有自高雄市○○街43號進入，沿電動手扶梯走至尖美商業廣場地下一樓之
    事實，惟均堅決否認有何侵入住宅之犯行。被告己○○辯稱
    ：我們一切都是按照規定合法進入，並沒有犯罪的意思；被
    告戊○○、庚○○辯稱：我們只是去那裡做工的，不知道會
    搞到這麼複雜；被告辛○○辯稱：伊當天是受所有權人郭文
    瑞的拜託，要帶幾個工人到該處幫忙打掃清理，順便測量位
    置，伊到達現場時，警察也在那裡，伊是跟著本案其他被告
    進入地下一樓，並沒有犯罪的意思；被告乙○○辯稱：我是
    受郭福三律師的委託送竣工圖過去，到達時我問便衣警察如
    何進去，之後依照該名便衣警察指示的路線進入，並沒有犯
    罪的故意；被告甲○○、丁○、丙○○辯稱：我們3 人都是
    國華徵信公司的員工，當天是由主管謝誌忠帶領前往拍照攝
    影蒐證，不知道會發生這種事各等語。經查：
  (一)被告己○○等8 人及謝誌忠於95年7 月31日上午10時許，確
    有至高雄市○○區○○街43號，並經由高雄市三民區○○○
    路254 號（代表號）、大豐二路297 號（代表號）之尖美商
    業廣場地下一樓，進入大昌二路266 號地下一樓之64。又高
    雄市三民區○○○路254 號（代表號）、大豐二路297 號（
    代表號）之尖美商業廣場地下一樓，現實際上係由告訴人子
    ○○經營之同濟堂百貨股份有限公司（下稱同濟堂）占有、
    使用中之事實，為被告己○○等8 人所不否認（見本院卷第
    235 頁），並經證人即共同被告謝誌忠、證人譚謝美蘭、黃
    明慶證陳在卷（見警一卷第24至26頁、第16至18頁、第21至
    23頁 ），是此部分之事實，足堪認定。
  (二)又當日被告己○○等人之所以至現場，係因被告己○○受案
    外人即坐落高雄市○○區○○街43號、大昌二路266 號地下
    一樓之64建物所有權人郭文瑞之委託，欲進入高雄市○○○
    路266 號地下一樓之64了解現場狀況，並僱用工人前往整修
    、隔間，被告己○○乃偕同受郭文瑞委託，欲前往現場整理
    之被告辛○○及所僱用之工人即被告戊○○、庚○○，及國
    華徵信社員工謝誌忠、甲○○、丁○、丙○○共同到場；而
    被告乙○○則係受律師郭福三之託，送竣工圖前往該處之情
    ，亦據被告己○○等8 人分別於警詢、偵查、原審及本院供
    陳明確，核與證人郭文瑞、藍立全於原審證述情節，大致相
    符（見原審卷第195 至199 頁、第200 至206 頁），復有臺
    灣高雄地方法院民事執行處95年1 月10日95雄院隆民修92執
    字第45808 號民事執行處通知影本、臺灣高雄地方法院民事
    執行處95年2 月15日執行筆錄影本、高雄市政府地政處三民
    地政事務所土地及建物所有權狀影本、高雄市稅捐稽徵處三
    民分處95年度房屋稅繳款書影本等件存卷足資佐證（見警一
    卷第102 至104 頁、第105 至108 頁、第109 頁），是此部
    分之事實，亦堪認定。
  (三)再尖美商業廣場目前產權紛亂，其中由告訴人子○○經營之
    同濟堂，復因租金給付問題而與尖美商業廣場管理委員會有
    訴訟紛爭，同濟堂並經臺灣高雄地方法院於所受理之93年度
    簡上字第159 號民事判決中認定，其與尖美商業廣場管理委
    員會間之租賃契約，業因其未依約給付租金，而遭尖美商業
    廣場管理委員會為終止租約之意思表示而告消滅之情，業經
    告訴代理人癸○○、證人即尖美商業廣場前主任委員張國福
    陳明在卷（見本院卷第232 至233 頁，原審卷(二)第22至26頁
    ），並有臺灣高雄地方法院高雄簡易庭95年1 月16日雄院隆
    民仁94雄訴3 字第014621號函、91年3 月22日尖美商業廣場
    租賃合約書影本、91年3 月19日尖美廣場出租備忘錄影本、
    臺灣高雄地方法院93年度簡上字第159 號民事判決（依次見
    警一卷第86頁、第88至92頁、第93頁，原審卷(一)第159 至16
    8 頁），故此部分之事實，亦可認定。
  (四)高雄市三民區○○○路254 號（代表號）、大豐二路297 號
    （代表號）之尖美商業廣場地下一樓，現實際上係由告訴人
    子○○經營之同濟堂占有、使用中；而被告己○○等8 人復
    曾於95年7 月31日上午10時許，有經由高雄市三民區○○○
    路254 號（代表號）、大豐二路297 號（代表號）之尖美商
    業廣場地下一樓，進入大昌二路266 號地下一樓之64之情事
    ，固如上述。惟被告己○○等8 人當日欲經由高雄市三民區
    ○○○路254 號（代表號）、大豐二路297 號（代表號）之
    尖美商業廣場地下一樓，進入大昌二路266 號地下一樓之64
    前，業因被告己○○惟恐生有糾紛，乃事先至派出所備案，
    當天並由員警隨同被告等人下樓之情，業據被告己○○、戊○○、庚○○、辛○○、乙○○於原審供陳明確（見原審卷
    (一)第83頁、原審卷(二)第37頁、本院97年度上易字第787 號卷
    第88頁、原審卷第63頁），互核其等所言，大致相符。參以
    證人即覺民派出所員警盧有財於偵查中證述：「95年7 月31
    日有到尖美廣場處理民眾糾紛，之前該處因為雙方有產權糾
    紛，我們有聽說雙方31日要到現場，所以我們事先有派出所
    員警4 位及偵查隊4 位員警到現場。到現場時，雙方是在建
    築物的外面，沒有衝突，就是14個被告，後來人有到裡面，
    壬○○有門的遙控鎖，所以從門口進入，另一方是從他們另
    一間房子進入。我們分兩邊人馬與雙方一同進入，我是與壬○○這一邊的人進入，我從門口進入，再從手扶梯下去，裡
    面只有一個樓梯，對方的人是從另一個地方也可以通到該樓
    梯下去」；證人即覺民派出所所長林振宏於原審證陳：「當
    天我率員警、刑事組的人到尖美時，我記得那時8 名被告也
    是在尖美百貨的附近。我們去的時候，雙方當事人還沒有到
    。警方人員到了10分鐘後，雙方當事人才來。至於誰先進入
    地下室，我記不得了。是我到場後，8 名被告他們才出現在
    門口要進去。當時雙方當事人也希望警方跟著進去」各等語
    （見偵(一)卷第27頁、原審卷(二)第13至14頁、第15頁），是當
    日被告己○○等8 人雖確有進入同濟堂實際占有、使用之區
    域，然因其等恐雙方發生衝突，乃係待警方到場，並向表警
    方表明希能陪同進入後，始與警方共同進入現場，茲可認定
    。
  (五)按犯罪之成立，除行為人需有客觀之犯罪行為外，其主觀上
    尚需有犯意存在，始足當之。本件被告己○○等8 人雖確有
    經由同濟堂實際占有、使用之高雄市三民區○○○路254 號
    （代表號）、大豐二路297 號（代表號）之尖美商業廣場地
    下一樓，進入大昌二路266 號地下一樓之64之情事，有如前
    述，惟若渠等確有無故侵入該區域之犯意，衡情渠等實無待
    警方到場後，始行進入，而置己身之犯罪行為明曝於警方眼
    前之可能。況且，參酌前揭證人林振宏所稱：「當時雙方當
    事人也希望警方跟著進去」等語，明顯可知被告己○○等8
    人斯時確係希望藉由警方之共同進入，而排除渠等可能違法
    之疑義。此外，再參以證人盧有財於偵查中結證稱：「到地
    下室之後雙方沒有衝突，壬○○那邊的人主張東西是他們所
    有，要請對方出去，對方也主張產權是他們的」等語（見偵
    (一)卷第27頁）；證人林振宏於原審證稱：「事先接獲的情資
    來源為雙方，就是今天的被告這方面，以及子○○他們的母
    女。子○○說他們有租賃權，陳先生（即己○○）那邊說他
    們有所有權。陳先生說他受郭文瑞的委託，說郭文瑞已經從
    法院拍賣取得所有權」、「在地下一樓時，雙方有口角。一
    方說有所有權，另一方說還有租賃權。雙方有人說『我有所
    有權，我要告竊佔』，另一方的人說我有租賃權，要告竊盜
    、侵入什麼的。他們爭吵的目標，是就同一個區塊。所有權
    那方說他已拍得，租賃權那邊說整層都有租賃權」等語（見
    原審卷(二)第13至19頁）。亦均陳明同濟堂與被告己○○所代
    表之所有權人郭文瑞方面，就何人確有前開區域之使用權，
    互有爭執。而由之益可徵被告己○○與其他被告進入前開區
    域，係意在主張自身之權益，並無無故侵入屬同濟堂實際使
    用、占有區域之犯意無訛。
  (六)綜上，被告己○○等8 人固有於前揭時點，進入由同濟堂實
    際占有、使用之區域，然渠等所為，主觀上既無無故侵入該
    區域之犯意，揆諸前揭說明，自難繩之以刑法第306 條第1
    項之侵入住宅罪責。此外，檢察官復無法提出其他積極證據
    ，足以證明被告己○○等8 人確有前揭被訴之侵入住宅犯行
    ，犯罪自屬不能證明，依諸前開刑事訴訟法第301 條第1項
    之規定，自應為被告己○○等8 人無罪之諭知。
六、原審因而為被告己○○等8 人無罪之判決，核無不合。檢察
    官上訴意旨仍執前開情詞指摘原判決不當，為無理由，應予
    駁回。
七、共同被告謝誌忠部分，業經原審為不受理判決確定，茲不再
    論列，附此敘明。
據上論結，應依刑事訴訟法第368條，判決如主文。
本案經檢察官呂建昌到庭執行職務。
中    華    民    國    99    年    8     月    4     日
                  刑事第十一庭  審判長法  官 翁慶珍
                                      法  官 黃仁松
                                      法  官 徐美麗
以上正本證明與原本無異。
不得上訴。
中    華    民    國    99    年    8     月    4     日
                                      書記官 賴梅琴

司法院資訊處製作；財團法人民間司法改革基金會備份。
